臺灣高等法院高雄分院刑事判決　　 93年度上更(一)字第299號
上　訴　人
即　被　告　甲○○
選任辯護人　單文程　律師
上列上訴人因違反期貨交易法等案件，不服臺灣高雄地方法院89
年度訴字第2201號中華民國90年7 月25日第一審判決（起訴案號
：臺灣高雄地方法院檢察署89年度偵字第13442 號），提起上訴
，經判決後由最高法院發回更審，本院判決如下：
    主  文
原判決撤銷。
甲○○共同未經許可，擅自經營期貨顧問事業，處有期徒刑陸月
，緩刑貳年。扣案如附表所示之物均沒收。
    事  實
一、緣黃建社（香港人，另案通緝中）在高雄縣鳳山市○○路12
    8 號5 樓成立「晶鑫財經顧問有限公司」（下稱晶鑫公
    司），甲○○則是經由邱耀華（另案審理）之介紹，允諾擔
    任該公司之負責人，實際負責該公司之業務運作，其等2 人
    明知期貨服務事業須經主管機關之許可並發給許可證照，始
    得營業，竟基於犯意之聯絡，未經財政部證券暨期貨管理委
    員會之許可及發給許可證照，即自民國88年4 月間起至89年
    3 月28日止，以晶鑫公司名義與澳門匯和投資發展有限公
    司（下稱匯和公司）簽訂服務合約協議書，接受匯和公司之
    委任，由晶鑫公司提供有關場地、企畫諮詢、通訊設備、
    報價系統及文件收發等服務，供匯和公司所屬會員下單從事
    外幣保證金交易，並在高屏地區刊登廣告招攬不知情之業務
    員陳素貞、蘇月雲、毛悌順、嚴麗華等人加以訓練後，對外
    招攬客戶，再以匯和公司名義與客戶簽約，約定客戶應先於
    匯和公司所指定之香港永亨銀行澳門分行帳戶內存入最低保
    證金美金1 萬元以上，方可以電話下單給匯和公司，由匯和
    公司依客戶指示在不同市場執行外幣保證金交易，交易種類
    包括瑞士法郎、日幣、英鎊及歐元等各種外幣之即期或遠期
    買賣，每日依各該外幣匯率在市場行情變動之漲跌，結算差
    價而計算盈虧，如客戶虧損達所繳保證金之二成時，即需補
    繳該二成已虧損之保證金，若未補繳，虧損達保證金三成時
    ，匯和公司即會替客戶平倉結清帳戶。另客戶下單買賣外幣
    ，係以口為計算單位，當日平倉每口1,000 美元，隔日平倉
    每口1,500 美元，而每口交易由匯和公司收取手續費80美元
    ，匯和公司再將每口交易50美元或每介紹一名客戶新臺幣（
    下同）2 至3 萬元之佣金匯入甲○○帳戶。而以上開方式未
    經許可，非法經營提供場所、電腦設備、商情資訊及相關外
    匯資訊或建議分析意見，供客戶下單交易之期貨顧問事業。
    嗣於89年3 月28日為法務部調查局高雄市調查處在上址查獲
    ，並扣得如附表所示之物。
二、案經法務部調查局高雄市調查處移送臺灣高雄地方法院檢察
    署檢察官偵查起訴。
    理  由
壹、程序部分：
  依起訴書犯罪事實記載「晶鑫公司並未取得證券暨期貨管理
  委員會之許可，具有經營期貨經理及顧問之資格」、「晶鑫
  公司提供資訊設備，由客戶自行或委託該公司操作從事外匯期
  貨買賣」等語，及所犯法條援引期貨交易法第112 條第5 款等
  情綜合判斷，可推知公訴人係就被告所經營之晶鑫公司未經
  主管機關許可，經營期貨經理及顧問事業等行為起訴甚明，況
  綜觀起訴書所載內容，並無片語隻字敘及晶鑫公司是一「期
  貨商」，故自不能僅憑起訴書中載有「經營期貨買賣交易業務
  」等字樣，即認公訴人係就被告所經營之晶鑫公司從事期貨
  交易業務等情提起公訴，合先敘明。
貳、實體部分：
一、訊據上訴人即被告甲○○（下稱被告）矢口否認有何違反期
    貨交易法之犯行，辯稱：我僅係晶鑫公司之名義負責人，
    並未實際參與該公司之運作，而晶鑫公司之行為亦僅是仲
    介，並不符合期貨交易法第112 條第5 款之構成要件云云。
二、然查：
  (一)被告自88年4 月間起，即應黃建社之請求，擔任晶鑫公司
    之負責人，而晶鑫公司則與匯和公司簽訂服務合約協議書
    ，接受匯和公司之委任，由晶鑫公司提供有關場地、企畫
    諮詢、通訊設備、報價系統及文件收發等服務，供匯和公司
    所屬會員自行下單從事外幣保證金交易，及至89年3 月28日
    為法務部調查局高雄市調查處查獲等情，已據被告於本院調
    查及審理時坦承在卷，且有晶鑫公司執照、營利事業登記
    證各1 份附卷足稽，並有附表所示等物扣案可佐，自堪信為
    真實。另晶鑫公司招攬客戶後，即由客戶與澳門匯和公司
    簽立合約，客戶匯繳美金1 萬元以上之金額至匯和公司所指
    定香港永亨銀行澳門分行之帳戶，即可利用晶鑫公司之設
    備直接下單，或由晶鑫公司代為下單至匯和公司，再由匯
    和公司在澳門代客戶進行外幣保證金交易，匯和公司復依晶
    鑫公司所招攬客戶人數或交易口數支付佣金予上訴人甲○
    ○等情，亦據被告於原審及本院前審審理時供承不諱，核與
    另案被告黃建社於法務部調查局高雄縣調查站調查時供述之
    情節相符，並經證人蔡順誠證稱：「晶鑫財經顧問公司自
    民國88年3 月起迄今，在高雄縣鳳山市○○路128 號5 樓提
    供相關電傳設備，對外招攬有意投資客戶，繳交美金1 萬元
    到國外某銀行帳戶作保證金，經簽約後由客戶透過電話或至
    公司委託下單等語；證人即曾任晶鑫公司業務員之嚴麗華
    在原審陳稱：「我是因為看到晶鑫公司在報紙上徵職員，
    就去應徵，剛開始的時候公司幫我們上課一個禮拜，上課的
    內容是教我們如何買賣外匯」、「後來公司要求我們簽同意
    書，後來我們有實際操作，我們直接打電話到澳門，前面兩
    筆是我自己下單，後面兩筆是委託他們裡面的人幫我下單，
    我損失一百多萬元，... 」等語（原審卷第60頁）；證人即
    曾任晶鑫公司業務員之毛悌順證述：「該公司讓我們模擬
    下單，上如何買賣外幣的知識，他們有提供路透社外幣即時
    行情資料，我們就到服務台，自己打電話下單，... 我決定
    結束之後，就自己打電話跟晶鑫財務公司講，一個星期之
    後他就會把錢給我們」、「剛開始的時候有匯美金到澳門，
    給我們一個戶頭，我們才開始下單」等語（原審卷第60頁）
    ；證人即曾任晶鑫公司業務員之蘇月雲陳稱：「（晶鑫
    公司）應徵的時候說是文書抄寫員，先訓練三個月才決定要
    不要錄用，在第十天左右，（晶鑫公司）就跟我說要招攬
    客戶，找客戶作外匯交易，如果找到客戶替客戶操作的話，
    一口領300 元，一口至少2,000 美金」（原審卷第48頁）、
    「.. 他 有提供外匯每天走的趨勢，買他升值的話，要下單
    向公司窗口服務台下單，他們有專線電話跟澳門聯絡，先問
    明行情再決定是否確定下單，下單要寫貨幣名稱、時間、價
    位在單子上，交給窗口人員」（原審卷第48頁）等語屬實。
    綜上所述，晶鑫公司與澳門匯和公司簽訂服務合約協議書
    ，接受匯和公司之委任，由晶鑫公司提供有關場地、企畫
    諮詢、通訊設備、報價系統及文件收發等服務，供匯和公司
    所屬會員下單從事外幣保證金交易等事實，已堪認定。
  (二)按期貨交易法所稱「期貨經理事業」係指從事全權委託期貨
    交易；「期貨顧問事業」則係指接受委任，對於期貨交易有
    關事業提供分析意見或建議，發行有關交易之出版品，舉辦
    有關期貨交易之講習等。另國內企業顧問或個人引介客戶至
    海外進行現貨外幣保證金交易，其方式不一而足，應視個案
    之情節予以認定是否違反期貨交易法相關規定。如以接受委
    託書收取佣金或手續費等方式代他人操作外幣保證金交易者
    ，係屬經營期貨經理事業；如以提供場所、設備及相關外幣
    資訊或建議分析意見（如價位詢問、盤勢分析）等，供客戶
    自行下單交易者，則為經營期貨顧問事業。本案晶鑫公司
    係接受澳門匯和公司之委任，提供場所、設備及相關外幣資
    訊或建議分析意見，如價位詢問、盤勢分析等，供客戶自行
    下單交易等情，已詳述如前，故被告所經營者應為前述所稱
    期貨顧問事業，應堪認定。
  (三)被告雖辯稱伊僅是晶鑫公司之人頭，並未實際參與該公司
    運作云云。惟查：被告於89年3 月28日經調查局高雄市調查
    處查獲，迄本院前審審理時，均坦承伊是該公司之負責人，
    從未辯稱伊僅是人頭一情；另證人邱耀華於本院審理時所為
    證述情節，雖可證明被告確是該公司之名義負責人無誤，惟
    經本院勘驗被告於高雄市調查處接受詢問時之錄影帶，卻發
    現被告對於當日遭調查員所查扣之有關文件之意含均能一一
    予以詳加解釋，此有本院勘驗後所製作之筆錄譯文在卷可稽
    ，佐以被告於偵訊及原審、本院前審所為陳述，足徵被告對
    於晶鑫公司實際所從事之業務均知之甚詳，其與黃建社有
    犯意之聯絡及行為之分擔，至堪認定。被告所辯上情，顯不
    足採。
  (四)綜上所述，被告前開所辯，係屬卸責之詞，不足採信，被告
    前開犯行已堪認定。
二、被告為晶鑫公司負責人，未依期貨交易法第82條第1 項規
    定，經期貨主管機關即財政部證券暨期貨管理委員會之許可
    並發給許可證照，即接受澳門匯和公司之委任，提供場所、
    設備及相關外幣資訊或建議分析意見，如價位詢問、盤勢分
    析等，供客戶自行下單交易，擅自經營期貨顧問事業之行為
    ，係該當期貨交易法第112 條第5 款未經許可擅自經營期貨
    顧問事業之罪。被告與黃建社就上開犯行，有犯意聯絡與行
    為分擔，為共同正犯。
三、公訴意旨認被告上開犯行上涉犯公司法第15條第1 項、第3
    項之罪嫌。按犯罪後之法律已廢止其刑罰者，應諭知免訴之
    判決，刑事訴訟法第302 條第4 款定有明文。本件被告為前
    開行為後，原公司法第15條第1 項、第3 項所定公司違反不
    得經營登記範圍以外之業務之規定，其負責人處1 年以下有
    期徒刑、拘役或併科5 萬元以下罰金之刑罰，已於90年11月
    12日修正公布廢止，同年月14日失效；則公司法關於公司違
    反不得經營登記範圍以外之業務之規定，科處其負責人之刑
    罰，既因修正而已廢止，修正前犯該罪者，於修正廢止後，
    依前揭規定，本應為免訴之判決。惟因起訴意旨認此部分與
    前揭有罪部分有想像競合犯之裁判一罪關係，故不另為免訴
    判決之諭知。另據證人陳素貞證稱：「客戶下單時，每口要
    扣取美金80元的手續費，晶鑫公司分得50美元，匯和公司
    分得30美元」；證人蔡順誠證稱：「客戶除直接下單外，還
    可至晶鑫公司委託下單」；證人蘇月雲證稱：晶鑫公司
    曾向我表示如果能代替客戶操作，則客戶每交易一口，一口
    抽取300 元之手續費（原審卷第48頁）；證人嚴麗華證稱：
    我買賣外匯3 筆，前面兩筆是自己下單，後面那筆是委託公
    司人員下單（原審卷第60頁）各語觀之，雖可證明客戶亦可
    經由晶鑫公司代委託匯和公司下單買賣期貨，惟被告此舉
    ，僅是依客戶之指示代為下單，並非由客戶全權委託晶鑫
    公司為期貨交易，顯與前述所謂「期貨經理事業」之定義不
    符，故尚難同以期貨交易法第112 條第5 款未經許可，擅自
    經營期貨經理事業之罪相繩。公訴意旨另認被告經營之晶鑫
    公司有代客操作外幣期貨交易之罪嫌，容有誤會，此部分
    本亦應為無罪之判決，然因公訴人認此部分與前揭論罪部分
    為實質上一罪關係，故亦不另為無罪判決之諭知，均合此敘
    明。
四、併辦意旨略以：被告於89年3 月28日為高雄市調查站查獲後
    ，仍不知悔改，復承上開同一之概括犯意，以上開方式於原
    址繼續經營，嗣於89年11月15日，再為法務部調查局高雄縣
    調查站查獲，因認上訴人甲○○此部分亦涉違反期貨交易法
    第112 條第5 款、公司法第15條第3 項之罪嫌云云。訊之被
    告堅決否認此部分犯行，辯稱：89年3 月間被查獲後，我就
    沒有再經營，由黃建社經營，黃建社說要找人來買，一直到
    89年9 月間找到余峰臺，才將公司讓渡給余峰臺，11月份抓
    到不能算是我的等語。經查：證人余峰臺於本院前審訊問時
    證稱：「（問：89年9 月12日你有跟甲○○讓渡鳳山市○○
    路128 號之5 晶鑫公司？）答：有的，但是有內情，我是
    掛名，事實上是假讓渡，我把證件交給他，我只是當人頭，
    事實上不是我在經營」「（問：你有沒有拿壹佰萬元來買這
    個公司設備？）答：沒有，我當時有車禍案件官司纏身被判
    一年，沒有錢」（本院上訴卷第60頁）「是透過邱耀華找我
    當人頭。」（本院上訴卷第61頁）、「89年4 月份就有提起
    ，那時我還在做裝潢工作，那是因官司纏身，89年8 、9 月
    間因要用錢，所以找我去當人頭，我沒有實質參與經營」（
    本院上訴卷第63頁）等語。經查證人余峰臺確曾因過失致死
    案件於89年5 月16日繫屬於台灣高雄地方法院，後經台灣高
    等法院高雄分院撤銷改判處有期徒刑一年，有台灣高等法院
    被告全國前案紀錄表附卷可稽。又證人邱耀華於本院前審訊
    問時亦證稱：「我在台北認識匯和公司的黃建社，後來我到
    高雄，他們說不能註冊，要找一個人來當公司的負責人，我
    就介紹黃建社給余峰臺他們認識，那時候好像是89年4 、5
    月間，余峰臺起初不願意，89年8 、9 月間，黃建社又找我
    ，我又找余峰臺，那個時候應該是黃建社在經營公司」「（
    問：89年4 、5 月間，到89年8 、9 月間，被告甲○○有沒
    有經營晶鑫公司公司？）答：應該沒有，不然黃建社也不
    會找我」「（問：余峰臺有沒有經營這個公司？）答：確實
    沒有，他是做裝潢的」（本院上訴卷第70頁）。互核證人余
    峰臺、邱耀華之證詞一致，參以晶鑫公司負責人已於89年
    11月4 日變更登記為余峰臺，此有經濟部公司執照影本及讓
    渡書影本乙紙附卷可稽，足認89年4 、5 月間邱耀華即因黃
    建社曾找過余峰臺擔任人頭，後因余峰臺車禍官司纏身需錢
    才同意擔任人頭，顯見本件上訴人甲○○於89年3 月28日第
    一次遭調查局查獲後已無繼續經營該公司，由黃建社在經營
    ，黃建社並找人當人頭來頂，找了數月，最後才找到余峰臺
    辦理過戶。是綜上所述，尚無證據證明被告於該段期間仍在
    經營期貨公司而犯罪，惟因此移送併辦部分並未經起訴，且
    經查亦非前揭有罪部分起訴效力所及，本院無權為實體審判
    ，宜退回檢察官，另為適當之裁處，僅附此敘明。
五、原審據以論處被告罪刑，固非無見。惟查：(一)被告於89年3
    月28日被查獲後即未再經營該公司，並無沿續經營至89年11
    月15日之事實，已如前述，原判決認第二次該址被查獲亦為
    被告所經營，而認被告係經營至89年11月15日又第二次被查
    獲，尚有未洽。(二)被告經營之晶鑫公司雖有代客戶委託匯
    和公司下單買賣期貨之行為，然其並非客戶全權委託晶鑫
    公司為期貨行為，被告所為上情，與所謂「期貨經理事業」
    之定義不符，尚難以該罪相繩。原判決仍認上述行為係屬期
    貨經理業務，亦有未合。(三)被告行為後，公司法第15條第1
    項、第3 項規定已於90年11月12日修正公布廢止，被告被訴
    違反公司法部分本應為免訴之判決，因此部分與前揭論罪部
    分有裁判上一罪之關係，故不另為無罪之諭知，已詳述如前
    ，原判決未及比較適用，同屬不當。被告上訴否認犯罪，雖
    無理由，惟原判決既有可議，自應予撤銷改判。審酌被告非
    法經營期貨顧問事業之時間近1 年，犯後仍否認犯行，態度
    不佳等一切情狀，量處如主文第2 項所示之刑。又被告前未
    曾受有期徒刑以上刑之宣告，有臺灣高等法院被告全國前案
    紀錄表在卷可查，其經此偵審及罪刑之宣告，當知所警惕，
    信無再犯之虞，本院因認其所受宣告刑，以暫不執行為適當
    。爰併予宣告緩刑2 年，以啟自新。至扣案如附表所示之物
    ，係被告所有並供犯罪所用之物，業據被告陳述在卷，爰依
    刑法第38條第1 項第2 款之規定併予宣告沒收。
據上論斷，應依刑事訴訟法第369 條第1 項前段、第364 條、第
299 條第1 項前段，期貨交易法第112 條第5 款，刑法第11條前
段、第28條、第74條第1 款、第38條第1 項第2 款，判決如主文
。
本案經檢察官乙○○到庭執行職務。
中　　華　　民　　國　　94　　年　　7 　　月　　20　　日
                  刑事第七庭    審判長法  官   莊飛宗
                                      法  官   曾逸誠
                                      法  官   黃三友
以上正本證明與原本無異。
如不服本判決應於收受本判決後10日內向本院提出上訴書狀，其
未敘述上訴理由者，並得於提起上訴後10日內向本院補提理由書
狀（均須按他造當事人之人數附繕本）「切勿逕送上級法院」。
中　　華　　民　　國　　94　　年　　7 　　月　　22　　日
　　　　　　　　　　　　　　　　　　 書記官    黃玉珠
附表：
┌──┬───────────────────┐
│編號│扣押物名稱及數量                      │
├──┼───────────────────┤
│ 1  │客戶提款申請書及確認收據各乙份        │
├──┼───────────────────┤
│ 2  │買賣交割單乙冊                        │
├──┼───────────────────┤
│ 3  │客戶存入保證金收據乙冊                │
├──┼───────────────────┤
│ 4  │客戶掛單登記表乙冊                    │
├──┼───────────────────┤
│ 5  │公司經營口數統計表乙冊                │
├──┼───────────────────┤
│ 6  │客戶合約數（書）資料表乙冊            │
├──┼───────────────────┤
│ 7  │客戶掛單成交通知書乙冊                │
├──┼───────────────────┤
│ 8  │客戶對鎖平倉通知書乙冊                │
├──┼───────────────────┤
│ 9  │客戶買賣對帳單乙冊                    │
├──┼───────────────────┤
│ 10 │客戶名單資料乙冊                      │
├──┼───────────────────┤
│ 11 │客戶銀行匯款收據樣本乙份              │
├──┼───────────────────┤
│ 12 │客戶毛悌順協議書及信用利潤同意書各乙份│
├──┼───────────────────┤
│ 13 │客戶嚴麗華協議書及信用利潤同意書各乙份│
├──┼───────────────────┤
│ 14 │公司營業資料乙冊                      │
├──┼───────────────────┤
│ 15 │客戶盧繼賢銀行匯款收據影本乙份        │
└──┴───────────────────┘
附錄本件判決論罪科刑法條：
期貨交易法第112 條第5 款：
有下列情事之一者，處7 年以下有期徒刑，得併科新台幣300 萬
元以下罰金：
五  未經許可，擅自經營期貨信託事業、期貨經理事業、期貨顧
    問事業或其他期貨服務事業者。
